台灣高等法院高雄分院民事判決　九十一年度上易字第一二一號
　　　上　訴　人　乙○○
　　　被 上訴 人　甲○○
右當事人間請求請求通行權事件，上訴人對於中華民國九十一年四月十二日臺灣高雄
地方法院八十八年度訴字第二二三○號第一審判決提起上訴，本院判決如左：
    主    文
原判決廢棄，發回台灣高雄地方法院。
    事實及理由
一、被上訴人主張：其所有坐落高雄縣燕巢鄉○○段六八五號土地（重測前為高雄縣
    燕巢鄉○○段一０三二地號，以下簡稱系爭六八五號土地），與上訴人所有坐落
    高雄縣燕巢鄉○○段六八四地號土地（重測前為高雄縣燕巢鄉○○段一０三三地
    號，以下簡稱系爭六八四號土地）相鄰，被上訴人所有系爭六八五號土地四週均
    為他人土地圍繞，無出入通路，與公路無適宜之聯絡，致不能為通常使用，而有
    通行上訴人所有系爭六八四號土地至公路之必要，爰依民法第七百八十七條第一
    項前段規定，聲明請求判決上訴人應將其所有坐落高雄縣燕巢鄉○○段六八四地
    號土地內如原判決附圖所示Ａ及Ｂ部分面積一百零八點九九平方公尺之土地留作
    通路，供被上訴人通行，並願供擔保聲請宣告假執行。原審判決被上訴人勝訴，
    上訴人提起上訴，被上訴人答辯聲明：上訴駁回。
二、上訴人則以：系爭二筆土地均為台糖公司重劃土地，依土地法第一百三十五條規
    定顯未達成目標，台糖公司重劃未做好，被上訴人應通行台糖公司所有之土地，
    被上訴人如一定要通行上訴人之土地，應該購買通行所需之土地，且被上訴人之
    前向台糖公司主張通行權，主張之路寬僅為二公尺寬，本件卻改為三公尺寬，被
    上訴人主張不合理等語，資為抗辯。其上訴聲明：(一)原判決廢棄。(二)右廢棄部分
    ，被上訴人於第一審之訴駁回。
三、按第一審之訴訟程序有重大之瑕疵者，第二審法院得廢棄原判決，而將該事件發
    回原法院。但以因維持審級制度認為必要時為限。民事訴訟法第四百五十一條第
    一項定有明文。經查，本件於第一審法院受理後，已依法院組織法第三條第一項
    後段之規定，由法官鄭月霞、黃蕙芳、陳業鑫三人合議行審判程序，經依民事訴
    訟法第二百七十條第一項之規定，指定陳業鑫為受命法官行準備程序、調查證據
    並試行和解，有原審八十九年三月二十一日裁定可稽（原審卷第三七頁）。嗣受
    命法官陳業鑫竟自行指定言詞辯論期日，而於九十一年三月二十八日言詞辯論時
    ，由該受命法官一人審理並辯論終結，再由該受命法官一人為判決之宣示，有言
    詞辯論筆錄、及宣示判決筆錄可憑，足見原審法院組織不合法。是原審之訴訟程
    序有重大之瑕疵，基此所為之判決，亦屬違背法令。而上訴人復不同意由第二審
    法院就該事件自為實體之裁判，以補正上開訴訟程序之瑕疵（本院卷第四八頁）
    。且行合議制審判與由受命法官一人判決，其裁判結果未必相同，則為維持審級
    制度，自有將本事件發回原審法院更為裁判之必要。從而，上訴人執此指摘原判
    決不當，求予廢棄，將本事件發回原審法院更為裁判，以維審級之利益，自屬有
    理由。爰不經言詞辯論，將原判決廢棄，發回原審法院重行審理，以符法制。
據上論結，本件上訴為有理由，依民事訴訟法第四百五十一條第一項、第四百五十三
條，判決如主文。
中　　　華　　　民　　　國　　九十一　　年　　　十　　　月　　三十一　　日
                                      臺灣高等法院高雄分院民事第一庭
~B1審判長法官　黃金石
~B2　　　法官　吳登輝
~B3　　　法官　魏式璧
右為正本係照原本作成。
不得上訴。
中　　　華　　　民　　　國　　九十一　　年　　　十　　　月　　三十一　　日
~B法院書記官　林采瑩
